【裁判字號】    90,訴,107
【裁判日期】    900717
【裁判案由】    違反槍砲彈藥刀械管制條例等
【裁判全文】
臺灣花蓮地方法院刑事判決                            九十年度訴字第一七號
    公  訴  人  臺灣花蓮地方法院檢察署檢察官
    被      告  甲○○
    選任辯護人  黃健弘
右列被告因違反槍砲彈藥刀械管制條例等案件，經檢察官提起公訴（九十年度偵字第
三○號），本院判決如左：
    主  文
甲○○共同未經許可，持有其他可發射子彈具有殺傷力之改造手槍，處有期徒刑壹年
貳月，併科罰金新台幣伍萬元；罰金如易服勞役，以新台幣玖佰元即銀元佰元折算
壹日。
扣案具殺傷力之改造手槍壹枝（含彈匣一個，槍枝管制編號為：000000000
0號）、具殺傷力之土造直徑八點八ＭＭ子彈壹顆，均沒收之。
    事  實
一、甲○○於民國八十九年十二月三十一日下午四時許，與其胞兄黃啟藯、吳雪貞（
    吳雪貞業經台灣花蓮地方法院檢察署檢察官以九十年度偵字第三十號為不起訴處
    分確定）共同搭乘由姓名、年籍不詳、綽號「肥豐」之成年男子所駕駛車號三Ｇ
    ─七九一九號自用小客車，前往花蓮縣鳳林鎮山興里箭瑛大橋下游由乙○○所經
    營之塘紅砂石廠後，甲○○即與黃啟藯共同持美工刀接續割毀該砂石廠之輸送帶
    ，致不堪使用（所涉毀損犯行，業據撤回告訴，經檢察官為不起訴處分確定）。
    嗣乙○○除立即報警處理外，並為阻止甲○○等人離去，乃駕駛卡車擋住渠等去
    路，甲○○見狀，竟另行起意，自有犯意聯絡之綽號「肥豐」成年男子處收受具
    殺傷力之仿ＧＬＯＣＫ廠十七型半自動手槍製造之玩具手槍更換已貫通土造金屬
    槍管改造而成之改造手槍（含彈匣一個，槍枝管制編號為：000000000
    0號）一枝、具殺傷力之土造直徑八點八ＭＭ子彈三顆（其中一顆業因試射而用
    罄，另一顆則嗣由綽號「肥豐」成年男子自行起意將槍取回向乙○○發射而僅於
    現場遺留金屬彈頭一枚），持以指向乙○○，要求其交出卡車鑰匙供甲○○將攔
    路卡車駛離，以此脅迫乙○○行無義務之事，俟乙○○將卡車鑰匙丟至路旁後，
    甲○○旋將鑰匙拾起並將卡車駛離，再偕同「肥豐」等人搭乘前揭自用小客車逃
    逸。其後於當（三十一）日下午六時許，甲○○、黃啟藯、吳雪貞三人在花蓮縣
    吉安鄉○○路與南濱路口為警查獲，並於上開現場尋獲前揭槍彈。
二、案經花蓮縣警察局鳳林分局移送臺灣花蓮地方法院檢察署檢察官偵查起訴。
    理  由
一、訊據被告甲○○固坦承於右揭時、地未經許可，持有改造手槍乙枝及子彈二顆，
    用以瞄準被害人乙○○，欲使其交出卡車鑰匙，俾便將卡車駛離之事實，惟矢口
    否認有違反槍砲彈藥刀械管制條例之犯行，辯稱：收受當時其並不知綽號「肥豐
    」成年男子所交付者係具有殺傷力之槍枝，僅以為是玩具槍，俟「肥豐」將槍彈
    取回並自行朝乙○○大腿射擊後，其始知該槍彈為真槍實彈云云。然查，右揭犯
    罪事實，業據被害人乙○○迭於警訊、偵查及本院審理時指述歷歷，且上開扣案
    之手槍及子彈二顆，經送往內政部警政署刑事警察局鑑驗結果：該改造手槍一枝
    （含彈匣一個，槍枝管制編號為：0000000000號），係由仿ＧＬＯＣ
    Ｋ廠十七型半自動手槍製造之玩具手槍更換已貫通土造金屬槍管改造而成之改造
    手槍，機械性能良好，可供擊發子彈使用，具殺傷力；而子彈二顆（經試射一顆
    ），均係土造口徑八點八ＭＭ子彈，亦均具殺傷力，有內政部警政署刑事警察局
    九十年一月十六日刑鑑字第三二八二號鑑驗通知書一紙附於偵查卷內可參。又扣
    案改造手槍，係具有金屬槍管，槍枝各部分結構完整，具有手槍外型，扣除袋重
    約動七百二十公克，槍管已貫通，滑套、扳機、保險、彈匣均可正常運作，且均
    為金屬製造，業據本院當庭勘驗屬實，並製有勘驗筆錄一份附卷可稽，該扣案槍
    枝於外觀上顯已具有足資判別為真槍特徵，而非一般市售僅供娛樂之未經改造玩
    具手槍所可比擬。另觀諸被告於偵查中所供稱：「（防彈背心是何人帶上車？）
    肥豐。手槍也是他攜帶。」、「（何時帶上車？）羅東一家加油站會合時帶上車
    。」、「（知否攜槍要債？）在花蓮和平加油站時，『肥豐』曾經打開給我看。
    」等語（見偵卷第二十二頁正、反面）及於審理時所自承：其與「肥豐」不熟，
    本案發生前，僅與「肥豐」見過一次面等語（見九十年五月八日訊問筆錄），衡
    情，綽號「肥豐」男子既於無特殊需要狀況下，向並不熟稔之初識友人展示槍彈
    ，顯係出於炫耀心態所為，準此，其於展示同時必當強調該槍彈乃具有殺傷力之
    真槍實彈，而非普通玩具槍枝。第參酌被告於本院審理時所自承：其於案發時持
    扣案槍枝瞄準被害人乙○○時，並無扣扳機之動作，因其覺得傷害乙○○沒有意
    義等語（見本院九十年五月八日審判筆錄），益徵被告於案發前業已知悉所攜者
    係具有殺傷力之槍枝，否則當無基於避免傷害被害人乙○○之考量，手指刻意不
    去扣觸扳機之理。是以，被告前開所辯顯係卸責之詞，不足採信。至辯護人雖以
    被告係因乙○○妨害被告等人之行動自由而為自助行為，主張被告應可阻卻強制
    罪之故意云云。然按民法上自助行為固得阻卻其違法性，惟因該自助行為係針對
    為保全受不法侵害之權利，不待該管公務員之救濟，以己力為權利保全之行為，
    其規範目的在補公權力無法及時介入之不足，故要件極為嚴格，須具備（一）有
    自助意思（二）須為保全自己之權利，（三）須其情事急迫而有實施自救行為之
    必要，（四）須限對於債務人之自由予以拘束或財產施以押收或毀損，（五）不
    逾越保護權利所必要之程度，始可阻卻違法。本件被害人乙○○因其管有占領之
    財產遭被告破壞，於犯人正欲逃脫之際，以其現有之工具（卡車）阻其等逃脫，
    藉以保全被告以利追索其損害或保全證據以利將來訴訟上之舉證，並於其時已報
    警，顯係合法保護其權利之自助行為，反觀被告所為則與前揭民法自助行為之構
    成要件核屬有間，自難以此資為有利被告之認定。此外，復有如事實欄所載之槍
    彈扣案可資佐證，本件事證已臻明確，被告犯行洵堪認定，應予依法論科。
二、核被告甲○○所為，係犯槍砲彈藥刀械管制條例第十一條第四項之未經許可，持
    有其他可發射子彈具有殺傷力之改造手槍罪、同法第十二條第四項之未經許可，
    持有子彈罪及同法第三百零四條第一項之強制罪。又公訴人就被告持具有殺傷力
    手槍指向被害人乙○○部分犯行，認應依刑法第三百零五條恐嚇罪論斷，然按刑
    法第三百零四條所謂以脅迫使人行無義務之事或妨害人行使權利，係指以現實的
    加害相要脅迫使人行具體的無義務之事，或妨害人具體的權利行使而言；刑法第
    三百零五條所謂以加害生命、身體、自由、名譽、財產之事恐嚇他人，則以告知
    將來的惡害為已足，雖亦常有如為一定行為或不為一定行為將有如何之惡害等言
    詞，亦僅係抽象的恫嚇，即與現實具體的強制有別；另二者其行為人於主觀上之
    犯意亦因出於單純以惡害相加之事告知他人，使人生畏怖之心之恐嚇故意，或出
    於使人行無義務之事，或妨害人權利行使之強制罪故意，而有明顯差異。查被告
    持槍當時，係以槍指著被害人乙○○左胸，並稱：「如果你不把車開走，我就開
    你的頭。」等語，惟實無開槍之意等情，迭據被害人乙○○證述明確，與被告所
    供內容互核相符，足見被告主觀上係出於強制罪之犯意，而非恐嚇之犯意，且客
    觀上亦係以現實的加害相要脅迫使人行具體的無義務之事，揆諸前揭說明，此部
    分之起訴法條尚有誤會，應予變更。被告與姓名、年籍不詳、綽號「肥豐」之成
    年男子間，就上揭持槍彈強制被害人乙○○交付鑰匙犯行，具有犯意聯絡與行為
    分擔，為共同正犯。又被告所犯上開槍砲彈藥刀械管制條例第十一條第四項、同
    法第十二條第四項二罪間，係同時收受而未經許可，無故持有，為一行為觸犯數
    罪名，依刑法第五十五條之規定，應從一重之未經許可，持有其他可發射子彈具
    有殺傷力之改造手槍罪處斷。又其所犯之違反槍砲彈藥刀械管制條例第十一條第
    四項未經許可，持有其他可發射子彈具有殺傷力之改造手槍罪與刑法第三百零四
    條第一項強制罪二罪間，有方法、目的之牽連關係，應從較重之槍砲彈藥刀械管
    制條例第十一條第四項論斷之。爰審酌被告犯罪之動機、目的、手段，犯罪時所
    受之刺激及其品性、生活狀況、智識程度、犯罪所生之損害，及犯罪後態度等一
    切情狀，量處如主文所示之刑，併科如主文所示之罰金，及就罰金部分併諭知易
    服勞役之折算標準，以示懲儆。扣案之具殺傷力之改造手槍一枝（含彈匣一個，
    槍枝管制編號為：0000000000號）、具殺傷力之土造直徑八點八ＭＭ
    子彈一顆，，均係違禁物，不問屬於犯人與否，均應依刑法第三十八條第一項第
    一款規定宣告沒收。至另一顆扣案之具殺傷力之土造直徑八點八ＭＭ子彈，業因
    試射用罄，連同扣案之土造金屬彈頭一顆，均不予宣告沒收。另按犯槍砲彈藥刀
    械管制條例第七條、第八條、第十條、第十一條、第十二條第一項至第三項、第
    十三條第一項至第三項，經判處有期徒刑者，應於刑之執行完畢或赦免後，令入
    勞動場所，強制工作，其期間為三年，同條例第十九條第一項固有明文規定。惟
    保安處分係對受處分人將來之危險性所為拘束其身體、自由等之處置，以達教化
    與治療之目的，為刑罰之補充制度。本諸法治國家保障人權之原理及刑法之保護
    作用，其法律規定之內容，應受比例原則之規範，使保安處分之宣告，與行為人
    所為行為之嚴重性，行為人所表現之危險性，及對於行為人未來行為之期待性相
    當。因而對槍砲彈藥刀械管制條例第十九條第一項所定，不問對行為人有無預防
    矯治其社會危險性之必要，一律宣付強制工作三年，致限制其中不具社會危險性
    之受處分人之身體、自由部分，其所採措施與所欲達成預防矯治之目的及所需程
    度，不合憲法第二十三條所定之比例原則，不予適用（即違反憲法規定）。但同
    條例第十九條第一項所列舉之罪，若依個案情節審查符合比例原則部分，仍應適
    用該條例之規定宣告保安處分，業經司法院大法官會議於八十七年十二月十八日
    作成釋字第四七一號解釋有案。衡諸本件被告先前並未犯有槍砲彈藥刀械管制條
    例之案件，此有台灣高等法院被告全國前案紀錄表在卷可按，尚無持槍彈犯罪之
    習慣，其行為亦未對社會造成甚大之危險性，依憲法比例原則之精神，因認尚無
    對被告宣告強制工作之必要，故不併予諭知強制工作之保安處分，附此敘明。
據上論斷，應依刑事訴訟法第二百九十九條第一項前段、第三百條，槍砲彈藥刀械管
制條例第十一條第四項、第十二條第四項，刑法第十一條前段、第二十八條、第三百
零四條第一項、第五十五條、第四十二條第二項、第三十八條第一項第一款，罰金罰
鍰提高標準條例第一條前段，現行法規所定貨幣單位折算新台幣條例第二條，判決如
主文。
本案經檢察官李子春到庭執行職務。
中      華      民      國    九十      年      七      月     十七     日
                                    台灣花蓮地方法院刑事庭
                                        法  官  陳  世  博
右正本證明與原本無異。
如不服本判決，應於判決送達後十日內向本院提出上訴狀( 應附繕本 )，上訴於
臺灣高等法院花蓮分院。
                                        書記官  連  玫  馨
中      華      民      國    九十      年              月              日


司法院資訊處製作；財團法人民間司法改革基金會備份。
